<?xml version="1.0" encoding="utf-8"?>
<!DOCTYPE document PUBLIC "-//APACHE//DTD Documentation V2.0//EN"
"http://forrest.apache.org/dtd/document-v20.dtd">
<document>
	<header>
		<title>Verb</title>
	</header>

	<body>
		<p>Tilbake til <a href="grammatihkka.nno.html">grammatikk hovedside</a>.</p>

		<p><strong>Verb</strong> forteller hva som skjer eller hva som gjøres. </p>

		<section>
			<title>Ulike stammer</title>

			<p>Verbets bøyning bestemmes av hva slags stamme ordet har. Det finner vi ut ved å se på hvor mange stavelser det er i ordets siste takt. Ei <strong>takt</strong> er ei gruppe av stavelser der den første stavelsen har trykk. Her er stavelsene skilt med -, og takta merka med (). Trykk er merket med ' foran stavelsen. </p>
			<ul>
				<li><code>láibut </code>('lái-but) har to stavelser og ei takt.</li>	
				<li><code>rehkenastit </code> ('reh-ke)('nas-tit) har fire stavelser og to takter.</li>	
				<li><code>muitališgoahtit </code>('muit-ta-liš)('goah-tit) har fem stavelser og to takter.</li> 
				<li><code>boradit </code>('bo-ra-dit) derimot, har tre stavelser og bare ei takt.</li>
			</ul>

			<p><strong>Likestavelsesverb</strong> har to stavelser i siste takt, og ender på '-at', '-it' eller '-ut' i infinitiv: </p> 
			<ul>
				<li><code>boahtit </code>('boah-tit) har to stavelser og ei takt. </li>
				<li><code>mannat </code>	('man-nat) har to stavelser og ei takt. </li>
				<li><code>lávlut </code> ('láv-lut) har to stavelser og ei takt. </li>
				<li><code>rehkenastit </code> ('reh-ke)('nas-tit) har fire stavelser og to takter. </li>
				<li><code>muitališgoahtit </code>('muit-ta-liš)('goah-tit) har fem stavelser og to takter. </li>
			</ul>
			<p>Disse verbene har stadieveksling.</p> 
			<p><strong>Ulikestavelsesverb</strong> har en eller tre stavelser. Verbene med tre stavelser ender alltid på '-it' i infinitiv:</p>
			<ul>
				<li><code>leat</code> ('leat) og <code>ii</code> ('ii) har begge en stavelse og ei takt.</li>
				<li><code>muitalit</code> ('mui-ta-lit) har tre stavelser og ei takt.</li>
				<li><code>boradit</code> ('bo-ra-dit) har tre stavelser og ei takt. </li>
			</ul>
			<p>Disse verbene har ikke stadieveksling. </p>
			<p><strong>Kontrakt verb</strong> har to stavelser, og ender på '-át', '-et' eller '-ot' i infinitiv:</p>
			<ul>
				<li><code>diŋgot</code> ('diŋ-got) har to stavelser og ei takt.</li>
				<li><code>čohkkát</code> ('čohk-kát) har to stavelser og ei takt.</li>
				<li><code>fárret</code> ('fár-ret) har to stavelser og ei takt.</li>
			</ul>
			<p>Disse verbene har ikke stadieveksling, og bøyes stort sett som likestavelsesverb, men som ulikestavelsesverb i noen bøyningsformer: <code>moai diŋgojetne, sii diŋgojit, mun diŋgojin, don diŋgojit, sii diŋgojedje.</code></p>


		</section>

		<section>
			<title>Diftongforenkling</title>

			<p>	Diftongen i første stavelse av en takt kan påvirkes av vokalen i andre stavelse. Diftong går over til monoftong (en enkelt vokal), når vokalen i andre stavelse er:</p>
			<ul>
				<li>- 'ii', f.eks. <code>diđii (diehtit)</code></li>
				<li>- 'e' og 'o', f.eks. <code>dihten (diehtit), ožžon (oažžut)</code>, men ikke i nektingsform:<code> in 'dieđe', in 'oaččo'</code>. </li>
			</ul>
		</section>

		<section>
			<title>Stadieveksling</title>

			<p>Det er vanligvis veksling i konsonantgruppa mellom første og andre stavinga i ei takt, f.eks. <code>diehtit - dieđán</code>. Det er <strong>sterkt stadium</strong> f.eks. i infinitiv og flertall i presens. Mens <strong>svakt stadium</strong> er forma konsonantgruppa har f.eks. i nektingsforma av likestavelsesverb. Det er bare likestavelsesverb som har stadieveksling.</p>

			<p>
			Eksempler på stadieveksling - sterkt stadium til venstre, svakt stadium til høyre. Vær obs på at '-i-' regnes som en del av konsonantgruppa:
			</p>
			<ul>
				<li>ma<strong>nn</strong>at - ma<strong>n</strong>an, oa<strong>đđ</strong>it - oa<strong>đ</strong>án, ba<strong>ss</strong>at - ba<strong>s</strong>an, ba<strong>ll</strong>at - ba<strong>l</strong>an </li>
				<li>lá<strong>ib</strong>ut - lá<strong>ibb</strong>ui, lá<strong>vl</strong>ut - lá<strong>vll</strong>un, oa<strong>st</strong>it - oa<strong>stt</strong>án </li>
				<li>oa<strong>gg</strong>ut - oa<strong>kk</strong>un </li>
				<li>bo<strong>tn</strong>it - bo<strong>n</strong>án, vuo<strong>dj</strong>it - vuo<strong>j</strong>án, já<strong>pm</strong>it - já<strong>m</strong>án </li>
				<li>bu<strong>kt</strong>it - bu<strong>vtt</strong>án, ha<strong>ks</strong>it - ha<strong>vss</strong>án </li>
				<li>da<strong>hk</strong>at - da<strong>g</strong>an, bá<strong>hč</strong>it - bá<strong>ž</strong>án </li> 
			</ul>
			<p>Her kan du lese mer om <a href="stadieveksling.nno.html">stadieveksling</a></p>

		</section>

		<section>
			<title>Finitt verb og kongruens</title>
			<p>Finitt verb er et verb som er bøyd i person og tall.	 
			</p>
			<p>
			Det er kongruens (samsvar i bøyning) mellom subjektet og det finitte verbet: <code>mun boađán, don boađát, mun boađán, sii boađášedje</code>.
			</p>
		</section>

		<section>
			<title>Hovedverb og hjelpeverb</title>
			<p>Hovedverb kan stå alene i en setning. Hjelpeverb må stå sammen med et hovedverb for at setningen skal være grammatisk. Samisk har tre typer hjelpeverb: leat-verbet, nektelsesverbet og modale hjelpeverb. Legg merke til at det er hjelpeverbet som bøyes i person og tall. Hovedverbet har en infinitt form.</p>	 
			<p>Etter <strong>nektelsesverbet</strong> skal hovedverbet stå i nektelsesform, enten i presens eller preteritum: <code>Mun in boađe. Iŋgá ii boahtán.</code> (Jeg kommer ikke. Inga kom ikke.)</p>
			<p>Etter <strong>leat-verbet</strong> kan hovedverbet enten stå i perfektum partisipp eller aktio essiv. Perfektum partisipp betegner avsluttet handling, mens aktio essiv betegner en pågående handling:<code> Mun lean oađđán. Elle lei viesu bassame, go telefuvdna čuojai.</code> (Jeg har sovet. Elle holdt på å vaske huset, da telefonen ringte.)</p>
			<p><strong>Modale hjelpeverb</strong> er verb som betegner mulighet eller nødvendighet. Vanlige modale hjelpeverb er 'galgat' (å skulle), 'sáhttit' (å kunne, ha anledning til), 'máhttit' (å kunne, ha kompetanse til), 'fertet' (å måtte), 'šaddat' (være nødt til) og 'áigut' (å ville). Etter modale hjelpeverb skal hovedverbet stå i infinitiv: <code>Mun áiggun vuolgit. Elle máhttá sihkkelastit. Soai sáhttiba veahkehit du. Biila cuovkanii, ja mii šattaimet bussiin johtit.</code> (Jeg vil dra. Elle kan sykle. De to kan hjelpe deg. Bilen brøt sammen, og vi var nødt til å reise med buss.)</p>
			<p>Setninger kan inneholde flere hjelpeverb etter hverandre. Verbene styrer formen til etterfølgende verb. Det er bare det første verbet som bøyes etter person og tall. Nektelsesverbet må alltid komme først, deretter leat-verbet, etterfulgt av et modalt hjelpeverb og til slutt hovedverbet. Eksempler: <code>Elle ii máhte sihkkelastit. Soai leaba áigon veahkehit min. Moai ean leat sáhttán boahtit ovdal.</code> (Elle kan ikke sykle. De to har sagt seg villige til å hjelpe oss. Vi to har ikke kunnet komme før.)</p>
		</section>

		<section>
			<title>Infinitte verb</title>
			<p>er verb som ikke bøyes i person og tall, f.eks.</p>
			<ul>
				<li>infinitiv (grunnform): <code>Dii fertebehtet 'boahtit' áiggil.</code></li>
				<li>(Dere må komme i tide).</li>
				<li>perfektum partisipp: <code>Soai leaba juo 'boradan'.</code></li>
				<li>(De to har allerede spist).</li>
				<li><code>Máret lea 'leamaš' olgoriikkas.</code></li>
				<li>(Máret har vært i utlandet).</li>
				<li>nektingsform av verb, presens og preteritum:</li>
				<li><code>Mun in 'boađe' ihttin, ja lean gullan ahte earátge eai 'boađe'.</code></li>
				<li>(Jeg kommer ikke i morgen, og jeg har hørt at andre heller ikke kommer).</li>
				<li><code>Mii eat 'leat' olgoriikkas.</code></li>
				<li>(Vi er ikke i utlandet).</li>
				<li><code>Doai eahppi 'lean' olgoriikkas diibmá.</code></li>
				<li>(Dere to var ikke i utlandet i fjor).</li>
				<li>aktio essiv: <code>Mun ledjen 'oađđime', go telefovdna riŋgii.</code></li>
				<li>(Jeg lå og sov, da telefonen ringte).</li>
			</ul>
			<p> Disse har en og samme form uavhengig av subjektet i setningen. De brukes sammen med et hjelpeverb, som er bøyd i person og tall. Perfektum partisipp er som oftest lik preteritum av verbets nektingsform. Unntaket er 'leat'-verbet, der perfektum partisipp er <code>'leamaš'</code>, mens preteritum av verbets nektingsform er <code>'lean'</code>.</p>
			<p>Dessuten finnes det infinitte verb som ikke er en del av verbalet:</p>
			<ul>
				<li>presens partisipp: <code>Uvnna duohken 'orru' sáhpánat eai addán ráfi.</code></li>
				<li>(Musene bak ovnen ga oss ikke fred).</li>
				<li>aktio lokativ: <code>Son gilddii mu dan 'muitaleames'.</code></li>
				<li>(Han nektet meg å fortelle det).</li>
				<li>gerundium: <code>Ohppen ollu 'barggadettiin' áššiin.</code></li>
				<li>(Jeg lærte mye gjennom arbeidet med saken).</li>
				<li>verbgenitiv: <code>Son bođii 'čuoigga' skuvlii.</code></li>
				<li>(Han kom til skolen på ski).</li>
				<li>verbabessiv: <code>Son doamai 'borakeahttá' gávpogii.</code></li>
				<li>(Han hastet seg til byen uten å ha spist).</li>
				<li>supinum: <code>Son bođii girjjiid 'vieččažit'. Ferten gárvodit bures 'aman' galbmot jámas.</code></li>
				<li>(Han kom for å hente bøkene. Jeg må kle godt på meg, så jeg ikke fryser ihjel).</li>
			</ul>

		</section>


		<section>
			<title>Transitivt og intransitivt verb</title>

			<p>Transitive verb tar objekt i akkusativ:<code> Mun 'boran' láibbi. </code>( Jeg spiser brød). Intransitive verb kan ikke ta objekt i akkusativ, f.eks. <code>mannat</code>. Andre vanlige transitive verb er 'juhkat', 'lohkat', 'oastit', 'vuovdit' og 'váldit'. Eksempler:<code> Moai juhke gáfe. Mánát lohket girjji. Ovllá osttii viesu. Elle vuvddii biilla. Reaŋga válddii mávssu</code>. (Vi to drikker kaffe. Barna leser boken. Ovllá kjøpte hus. Elle solgte bilen. Drengen tok betaling).
			</p>	
		</section>

		<section>
			<title>Modus</title>
			<p>Form av verbet som betegner den talendes forhold til det som sies. Vi har fire modus på samisk: </p>
			<ul>
				<li>indikativ (fortellende form): <code> Mun 'boađán' ihttin.</code>	</li>
				<li>(Jeg kommer i morgen).</li>
				<li>imperativ (bydeform):<code> 'Boađe' donge!</code>	</li>
				<li>(Kom, du også!)</li>
				<li>kondisjonalis (betinget form): <code> Ii ábut vaikko politiijat 'boađášedje'.</code>	</li>
				<li>(Det nytter ikke, selv om politiet skulle komme).</li>
				<li>potensialis (mulighet): <code> In dieđe 'bođeža' go juovlastállu.</code></li>
				<li>(Jeg vet ikke om julenissen kommer).</li>
			</ul>

		</section>


		<section>
			<title>Indikativ</title>
			<p>Indikativ er verbets fortellende form - f.eks. <code>boađát, it boahtán</code>. Her kommer indikativ presens og preteritum: </p>

		</section>


		<section>
			<title>Presens</title>
			<p> (nåtid). Indikativ (fortellende form).</p>

			<p>Likestavelsesverb har to stavelser i siste takt, og ender på '-at', '-it' og '-ut'. De har stadieveksling, diftongforenkling og vokalveksling i andre stavelse:</p>

			<table>
				<tr><td colspan="4"><strong>LIKESTAVELSESVERB - presens</strong>	Skravert: svakt stadium</td></tr>
				<tr><td class="small fatbottom">Person</td><td class="fatbottom"><strong>viehkat</strong></td><td class="fatbottom"><strong>diehtit</strong></td><td class="fatbottom"><strong>goarrut</strong></td></tr>
				<tr><td class="small">mun</td><td class="lightshadow">viegan</td><td class="lightshadow">dieđán</td><td class="lightshadow">goarun</td></tr>
				<tr><td class="small">don</td><td class="lightshadow">viegat</td><td class="lightshadow">dieđát</td><td class="lightshadow">goarut</td></tr>
				<tr><td class="small">son</td><td>viehká</td><td>diehtá</td><td>goarru</td></tr>
				<tr><td class="small fattop">moai</td><td class="fattop">vihke</td><td class="fattop">dihte</td><td class="fattop">gorro</td></tr>
				<tr><td class="small">doai</td><td>viehkabeahtti</td><td>diehtibeahtti</td><td>goarrubeahtti</td></tr>
				<tr><td class="small">soai</td><td>viehkaba</td><td>diehtiba</td><td>goarruba</td></tr>
				<tr><td class="small fattop">mii</td><td class="fattop">viehkat</td><td class="fattop">diehtit</td><td class="fattop">goarrut</td></tr>
				<tr><td class="small">dii</td><td>viehkabehtet</td><td>diehtibehtet</td><td>goarrubehtet</td></tr>
				<tr><td class="small">sii</td><td>vihket</td><td>dihtet</td><td>gorrot</td></tr>
			</table> 
			<p></p>
			<p>Legg merke til at alle personer, bortsett fra 1. og 2. person entall, har sterk grad i presens. Diftongforenkling skjer i 1. person totall, og i 3. person flertall, f.eks <code>moai vihke, sii vihket</code>. Vokalen i andre stavelse er 'e' i -at- og -it-verb, og 'o' i -ut-verb i disse personene. Det er vokalvekslingen som fører til diftongforenkling.</p> 
			<p>Andre vokalvekslinger i presens er 'i>á' i entallsformene, og 'a>á' i 3.person entall. 3. person entall og 1. person totall har ingen personendelse i presens.Eksempler: <code>Mun oađán. Don boađát. Son juhká. Moai vulge</code>.(Jeg sover. Du kommer. Han drikker. Vi to drar).</p>
			<p></p>
			<p>Eksempler på bruk:</p> 
			<ul>
				<li><code>Mii boahtit ihttin.</code> (Vi kommmer i morgen.)</li>
				<li><code>Diehtibeahtti go gos girku lea?</code> (Vet dere to hvor kirka er?)</li>
			</ul>

			<p></p>
			<p>Ulikestavelsesverb har en eller tre stavelser i siste takt. De har ikke stadieveksling eller andre vekslinger i stammen:</p>
			<table>
				<tr><td colspan="3"><strong>ULIKESTAVELSESVERB - presens</strong></td></tr>
				<tr><td class="small fatbottom">Person</td><td class="fatbottom"><strong>muitalit</strong></td><td class="fatbottom"><strong>leat</strong></td></tr>
				<tr><td class="small">mun</td><td>muitalan</td><td>lean</td></tr>
				<tr><td class="small">don</td><td>muitalat</td><td>leat</td></tr>
				<tr><td class="small">son</td><td>muitala</td><td>lea</td></tr>
				<tr><td class="small fattop">moai</td><td class="fattop">muitaletne</td><td class="fattop">letne</td></tr>
				<tr><td class="small">doai</td><td>muitaleahppi</td><td>leahppi</td></tr>
				<tr><td class="small">soai</td><td>muitaleaba</td><td>leaba</td></tr>
				<tr><td class="small fattop">mii</td><td class="fattop">muitalit, muitalat</td><td class="fattop">leat</td></tr>
				<tr><td class="small">dii</td><td>muitalehpet</td><td>lehpet</td></tr>
				<tr><td class="small">sii</td><td>muitalit</td><td>leat</td></tr>
			</table> 
			<ul>
				<li><code>Mii muitalit dan ihttin.</code> (Vi forteller det i morgen.)</li>
				<li><code>Leaba go girkus dál?</code> (Er de to i kirka nå? )</li>
			</ul>

			<p></p>
			<p>Kontrakte verb har to stavelser, og ender på '-át', '-et' eller '-ot'. De har ikke stadieveksling, eller andre vekslinger i stammen:</p>
			<table>
				<tr><td colspan="4"><strong>KONTRAKTE VERB - presens</strong></td></tr>
				<tr><td class="small fatbottom">Person</td><td class="fatbottom"><strong>čohkkát</strong></td><td class="fatbottom"><strong>fárret</strong></td><td class="fatbottom"><strong>diŋgot</strong></td></tr>
				<tr><td class="small">mun</td><td>čohkkán</td><td>fárren</td><td>diŋgon</td></tr>
				<tr><td class="small">don</td><td>čohkkát</td><td>fárret</td><td>diŋgot</td></tr>
				<tr><td class="small">son</td><td>čohkká</td><td>fárre</td><td>diŋgo</td></tr>
				<tr><td class="small fattop">moai</td><td class="fattop">čohkkájetne</td><td class="fattop">fárrejetne</td><td class="fattop">diŋgojetne</td></tr>
				<tr><td class="small">doai</td><td>čohkkábeahtti</td><td>fárrebeahtti</td><td>diŋgobeahtti</td></tr>
				<tr><td class="small">soai</td><td>čohkkába</td><td>fárreba</td><td>diŋgoba</td></tr>
				<tr><td class="small fattop">mii</td><td class="fattop">čohkkát</td><td class="fattop">fárret</td><td class="fattop">diŋgot</td></tr>
				<tr><td class="small">dii</td><td>čohkkábehtet</td><td>fárrebehtet</td><td>diŋgobehtet</td></tr>
				<tr><td class="small">sii</td><td>čohkkájit</td><td>fárrejit</td><td>diŋgojit</td></tr>
			</table> 


		</section>
		<section>
			<title>Preteritum (fortid)</title>
			<p></p>
			<p>Likestavelsesverb har to stavelser i siste takt, og ender på '-at', '-it' og '-ut'. De har stadieveksling, diftongforenkling og vokalveksling i andre stavelse:</p>
			<table>
				<tr><td colspan="4"><strong>LIKESTAVELSESVERB - preteritum</strong> Skravert: svakt stadium</td></tr>
				<tr><td class="small fatbottom">Person</td><td class="fatbottom"><strong>viehkat</strong></td><td class="fatbottom"><strong>diehtit</strong></td><td class="fatbottom"><strong>goarrut</strong></td></tr>
				<tr><td class="small">mun</td><td>vihken</td><td>dihten</td><td>gorron</td></tr>
				<tr><td class="small">don</td><td>vihket</td><td>dihtet</td><td>gorrot</td></tr>
				<tr><td class="small">son</td><td class="lightshadow">viegai</td><td class="lightshadow">diđii</td><td class="lightshadow">goarui</td></tr>
				<tr><td class="small fattop">moai</td><td class="lightshadow fattop">viegaime</td><td class="lightshadow fattop">diđiime</td><td class="lightshadow fattop">goaruime</td></tr>
				<tr><td class="small">doai</td><td class="lightshadow">viegaide</td><td class="lightshadow">diđiide</td><td class="lightshadow">goaruide</td></tr>
				<tr><td class="small">soai</td><td class="lightshadow">viegaiga</td><td class="lightshadow">diđiiga</td><td class="lightshadow">goaruiga</td></tr>
				<tr><td class="small fattop">mii</td><td class="lightshadow fattop">viegaimet</td><td class="lightshadow fattop">diđiimet</td><td class="lightshadow fattop">goaruimet</td></tr>
				<tr><td class="small">dii</td><td class="lightshadow">viegaidet</td><td class="lightshadow">diđiidet</td><td class="lightshadow">goaruidet</td></tr>
				<tr><td class="small">sii</td><td>vihke</td><td>dihte</td><td>gorro</td></tr>
			</table> 

			<p></p>
			<p>Fortidsendelsen er -i. Denne kommer fram i alle personer, bortsett fra 1. og 2. person entall og 3. person flertall. Der får vi en vokalveksling istedetfor, i>e, a>e eller u>o. Eksempler: <code>Mun dihten. Son manai. Mii doamaimet. Sii bohte</code>.(Jeg visste. Han dro. Vi skyndte oss. De kom).</p>
			<p>Legg merke til at alle personer, bortsett fra 1. og 2. person entall og 3. person flertall, har svak grad i preteritum. Det vil si at de personer som har sterk grad i presens har svak grad i preteritum, og motsatt. 3.person flertall har sterk grad uansett.</p> 
			<p>Diftongforenkling skjer i 1. og 2. person entall og 3. person flertall. Dette skjer på grunn av vokalvekslingene i>e, a>e og u>o. I -it-verb skjer det	diftongforenkling i alle personer. Med fortidsendelsen -i, får vi -ii- i andre stavelse, og den kombinasjonen fører til forenkling av diftongen.Eksempler: <code>Mii diđiimet dan. Don oidnet ádjá. Sii gorro gávttiid</code>. (Vi visste det. Du så bestefar. De sydde kofter).</p> 
			<p>3. person entall har bare fortidsendelse i preteritum, og ingen personendelse. 3. person flertall har ingen endelser i preteritum.</p>
			<p></p>
			<p></p>
			<p>Ulikestavelsesverb har en eller tre stavelser i siste takt. De har ikke stadieveksling:</p>
			<table>
				<tr><td colspan="3"><strong>ULIKESTAVELSESVERB - preteritum</strong></td></tr>
				<tr><td class="small fatbottom">Person</td><td class="fatbottom"><strong>muitalit</strong></td><td class="fatbottom"><strong>leat</strong></td></tr>
				<tr><td class="small">mun</td><td>muitalin</td><td>ledjen</td></tr>
				<tr><td class="small">don</td><td>muitalit</td><td>ledjet</td></tr>
				<tr><td class="small">son</td><td>muitalii</td><td>lei, leai</td></tr>
				<tr><td class="small fattop">moai</td><td class="fattop">muitaleimme</td><td class="fattop">leimme</td></tr>
				<tr><td class="small">doai</td><td>muitaleidde</td><td>leidde</td></tr>
				<tr><td class="small">soai</td><td>muitaleigga</td><td>leigga</td></tr>
				<tr><td class="small fattop">mii</td><td class="fattop">muitaleimmet</td><td class="fattop">leimmet</td></tr>
				<tr><td class="small">dii</td><td>muitaleiddet</td><td>leiddet</td></tr>
				<tr><td class="small">sii</td><td>muitaledje</td><td>ledje</td></tr>
			</table> 

			<p></p>
			<p>Fortidsendelsen er -i. Denne kommer fram i alle personer, bortsett fra 3. person flertall. Der får vi en 'dj' i endelsen. Det får vi også i 1. og 2. person entall i 'leat'-verbet, men ikke ellers. Eksempler: <code>Mun gávppošin. Don jurddašit. Sii dárbbašedje veahki</code>.(Jeg handlet. Du tenkte. De trengte hjelp).</p>

			<p></p>
			<p>Kontrakte verb har to stavelser, og ender på '-át', '-et' eller '-ot'. De har ikke stadieveksling. Legg merke til at de i noen bøyninger får konsonanten '-j-' og dermed bøyes som ulikestavelsesverb.</p>
			<table>
				<tr><td colspan="4"><strong>KONTRAKTE VERB - preteritum</strong></td></tr>
				<tr><td class="small fatbottom">Person</td><td class="fatbottom"><strong>čohkkát</strong></td><td class="fatbottom"><strong>fárret</strong></td><td class="fatbottom"><strong>diŋgot</strong></td></tr>
				<tr><td class="small">mun</td><td>čohkkájin</td><td>fárrejin</td><td>diŋgojin</td></tr>
				<tr><td class="small">don</td><td>čohkkájit</td><td>fárrejit</td><td>diŋgojit</td></tr>
				<tr><td class="small">son</td><td>čohkkái</td><td>fárrii</td><td>diŋgui</td></tr>
				<tr><td class="small fattop">moai</td><td class="fattop">čohkkáime</td><td class="fattop">fárriime</td><td class="fattop">diŋguime</td></tr>
				<tr><td class="small">doai</td><td>čohkkáide</td><td>fárriide</td><td>diŋguide</td></tr>
				<tr><td class="small">soai</td><td>čohkkáiga</td><td>fárriiga</td><td>diŋguiga</td></tr>
				<tr><td class="small fattop">mii</td><td class="fattop">čohkkáimet</td><td class="fattop">fárriimet</td><td class="fattop">diŋguimet</td></tr>
				<tr><td class="small">dii</td><td>čohkkáidet</td><td>fárriidet</td><td>diŋguidet</td></tr>
				<tr><td class="small">sii</td><td>čohkkájedje</td><td>fárrejedje</td><td>diŋgojedje</td></tr>
			</table> 
			<p></p>
			<p>Fortidsendelsen er -i. Denne kommer fram i alle personer, bortsett fra 3. person flertall. Der får vi en 'dj' i endelsen. Eksempler: <code>Mun veallájin. Mii balláimet. Sii duddjojedje</code>.(Jeg lå. Vi ble skremt. De drev med håndarbeid).</p>
			<p></p>
		</section>

		<section>
			<title>Nekting</title>
			<p>Nekting består av nektingsverb og hovedverb i nektingsform - 'in boađe' (jeg kommer ikke) eller 'in boahtán' (jeg kom ikke). I presens er nektingsformen av verbet lik imperativ 2. person singularis. I preteritum er hovedverbet lik perfektum partisipp. </p>
			<p></p> 

			<table>
				<tr><td colspan="6"><strong>NEKTING presens og preteritum</strong></td></tr>
				<tr><td class="small fatbottom">Pers.</td><td class="fatbottom"><strong>bieht.v.</strong></td><td colspan="2" class="fatbottom"><strong>presens</strong></td><td colspan="2" class="fatbottom"><strong>preteritum</strong></td></tr>
				<tr><td class="small">mun</td><td>in</td><td>in boađe</td><td>in muital</td><td>in boahtán</td><td>in muitalan</td></tr>
				<tr><td class="small">don</td><td>it</td><td>it boađe</td><td>it muital</td><td>it boahtán</td><td>it muitalan</td></tr>
				<tr><td class="small">son</td><td>ii</td><td>ii boađe</td><td>ii muital</td><td>ii boahtán</td><td>ii muitalan</td></tr>
				<tr><td class="small fattop">moai</td><td class="fattop">ean</td><td class="fattop">ean boađe</td><td class="fattop">ean muital</td><td class="fattop">ean boahtán</td><td class="fattop">ean muitalan</td></tr>
				<tr><td class="small">doai</td><td>eahppi</td><td>eahppi boađe</td><td>eahppi muital</td><td>eahppi boahtán</td><td>eahppi muitalan</td></tr>
				<tr><td class="small">soai</td><td>eaba</td><td>eaba boađe</td><td>eaba muital</td><td>eaba boahtán</td><td>eaba muitalan</td></tr>
				<tr><td class="small fattop">mii</td><td class="fattop">eat</td><td class="fattop">eat boađe</td><td class="fattop">eat muital</td><td class="fattop">eat boahtán</td><td class="fattop">eat muitalan</td></tr>
				<tr><td class="small">dii</td><td>ehpet</td><td>ehpet boađe</td><td>ehpet muital</td><td>ehpet boahtán</td><td>ehpet muitalan</td></tr>
				<tr><td class="small">sii</td><td>eai</td><td>eai boađe</td><td>eai muital</td><td>eai boahtán</td><td>eai muitalan</td></tr>
			</table> 
			<p></p>
			<p>Eksempler på bruk:</p> 
			<ul>
				<li><code>Máret ii boađe ruoktot.</code> (Marit kommer ikke hjem.)</li>
				<li><code>Mun in diehtán maidege.</code> (Jeg visste ikke noe.), <code>Sii eai ása dieppe.</code> (De bor ikke der.)</li>
				<li><code>Moai ean juhkan gáfe.</code> (Vi drakk ikke kaffe.)</li>
			</ul>
			<p></p>
			<p>Nektingsverbet har også en imperativ form, altså en bydeform. I 3. person entall er den 'ale'. Imperativformen bøyes også etter person og tall, og etterfølges av hovedverbet i nektingsform.</p>
			<p></p>
			<table>
				<tr><td colspan="4"><strong>NEKTING imperativ</strong></td></tr>
				<tr><td class="small fatbottom">Pers.</td><td class="fatbottom"><strong>nekt.v.</strong></td><td colspan="2" class="fatbottom"><strong></strong></td></tr>
				<tr><td class="small">mun</td><td>allon</td><td>allon boađe</td><td>allon muital</td></tr>
				<tr><td class="small">don</td><td>ale</td><td>ale boađe</td><td>ale muital</td></tr>
				<tr><td class="small">son</td><td>allos</td><td>allos boađe</td><td>allos muital</td></tr>
				<tr><td class="small fattop">moai</td><td class="fattop">allu</td><td class="fattop">allu boađe</td><td class="fattop">allu muital</td></tr>
				<tr><td class="small">doai</td><td>alli</td><td>alli boađe</td><td>alli muital</td></tr>
				<tr><td class="small">soai</td><td>alloska</td><td>alloska boađe</td><td>alloska muital</td></tr>
				<tr><td class="small fattop">mii</td><td class="fattop">allot</td><td class="fattop">allot boađe</td><td class="fattop">allot muital</td></tr>
				<tr><td class="small">dii</td><td>allet</td><td>allet boađe</td><td>allet muital</td></tr>
				<tr><td class="small">sii</td><td>alloset</td><td>alloset boađe</td><td>alloset muital</td></tr>
			</table> 
			<p></p>
			<p>Eksempler på bruk:</p> 
			<ul>
				<li><code>Allu šat riidal!</code> (La oss to ikke krangle mer!)</li>
				<li><code>Allet dájo!</code> (Ikke tull!), <code>Ale mana vuos!</code> (Ikke dra ennå!)</li>
				<li><code>Alloset boađe mus bearrat dan vealggi!</code> (De skal ikke komme og kreve gjelda betalt av meg!)</li>
			</ul>


		</section>

        <section>
			<title>Perfektum</title>
			<p>Perfektum består av hjelpeverbet 'leat' i presens og hovedverb i perfektum partisipp - 'lean boahtán' (jeg har kommet), 'leahppi boradan' (dere to har spist), 'letne čorgen' (vi to har ryddet).</p> 
			<p>Med perfektum uttrykker man at handlingen er avsluttet. Det er hjelpeverbet som bøyes i tall og person. Hovedverbet endrer seg ikke.</p>
			<p></p>
			<p>Perfektum partisipp av likestavelsesverb har sterk grad og endelse -n. I it-verb og ut-verb får vi vokalveksling i>á og u>o i andre stavelse. Vekslingen u>o fører til diftongforenkling i stammen. Eksempler:</p>
			<ul> 
			<li><code>Iŋgá lea 'gorron' gávtti</code>.</li>
			<li>(Iŋgá har sydd kofte).</li>
			<li><code> Moai letne juo 'boahtán'</code>.</li> 
			<li>(Vi to har allerede kommet).</li>
			<li><code>Mun lean 'dadjan' dan maid áiggun</code>.</li> 
			<li>(Jeg har sagt det jeg vil si).</li>
			</ul>
			<p></p>
			<p>Perfektum partisipp av ulikestavelsesverb har endelse -n. Vokalen i tredje stavelse er -a. Perfektum partisipp av 'leat' er 'leamaš'. Eksempler:</p> 
			<ul>
			<li><code>Mii leat 'veahkehan' ránnjáid</code>.</li>
			<li>(Vi har hjulpet naboene).</li>
			<li><code>Ánte ja Sárá leaba 'náitalan'</code>.</li>
			<li>(Ánte og Sárá har giftet seg).</li>
			<li><code>Moai letne 'leamaš' Suomas</code>.</li>
			<li>(Vi to har vært i Finland).</li>
			<li><code>Lehpet go 'boradan'</code>?</li>
			<li>(Har dere spist)?</li>
			</ul> 
			<p></p>
			<p>Perfektum partisipp av kontrakte verb har endelse -n. Ellers er det ingen endringer i stammen. Eksempler:</p>
			<ul>
			<li><code>Doai leahppi 'čorgen' lanja</code>.</li> 
			<li>(Dere to har ryddet rommet).</li> 
			<li><code>Mii leat 'duddjon' gievkkanis</code>.</li> 
			<li>(Vi har drevet med håndarbeid på kjøkkenet).</li>
			<li><code>Ásllat lea 'ollen' ruoktot</code>.</li>
			<li>(Ásllat har nådd hjem).</li> 
			</ul>
			<p></p>
			<p>Nektende perfektum består av tre verb: nektelsesverbet, nektelsesform av leat-verbet og perfektum partisipp av hovedverbet. Nektelsesform av leat-verbet er 'leat'. I nektende perfektum er det bare nektelsesverbet som er bøyd i person og tall. Eksempler:</p> 
			<ul>
			<li><code>Doai eahppi leat 'gávdnan' buot</code>.</li>
			<li>(Dere to har ikke funnet alt).</li>  
			<li><code>Mii eat leat 'boradan' gievkkanis</code>.</li>
			<li>(Vi har ikke spist på kjøkkenet).</li> 
			<li><code>Issát ii leat 'leamaš' Romssas</code>.</li>
			<li>(Issát har ikke vært i Tromsø).</li> 
			<li><code>Don it leat 'njuiken' guhkás</code>.</li>
			<li>(Du har ikke hoppet langt).</li> 
			</ul>
			<p></p>
			<p>Perfektum partisipp i ha-setninger består av to verb, leat-verbet i bøyd i presens etterfulgt av partisipp formen 'leamaš'. Husk at den som har noe, skal stå i lokativ kasus, og det man har, skal stå i nominativ. I nektende setninger er det nektelsesverbet som blir bøyd. Eksempler:</p> 
			<ul>
			<li><code>Mus lea 'leamaš' nuorvu golbma beaivvi</code>.</li>
			<li>(Jeg har hatt forkjølelse i tre dager).</li> 
			<li><code>Sudnos lea 'leamaš' lihkku</code>.</li>
			<li>(De to har hatt flaks).</li> 
			<li><code>Mis ii leat 'leamaš' veahkki</code>.</li> 
			<li>(Vi har ikke hatt hjelp).</li>
			<li><code>Čeazis ii leat 'leamaš' bargu dán jagi</code>.</li>
			<li>(Onkel har ikke hatt jobb i år).</li> 
			</ul>
        </section>
			
		<section>
			<title>Kondisjonalis</title>
			<p>Verbets form som uttrykker betingelse for handlingen/hendelsen eller hypotetiske utsagn. Kondisjonalis brukes også for å uttrykke beskjedne ønsker eller for å være høflig.</p>
			<ul>
				<li><code> Ii ábut vaikko politiijat 'boađášedje'.</code> </li><li>(Det nytter ikke selv om politiet skulle komme.) </li>
				<li><code>'Mávssášin', jus 'gáibidivččet'. </code></li><li>(Jeg ville betale hvis du krevde det.) </li> 
				<li><code>'Livččen' ovdal boahtán, muhto ii lean dilli. </code></li><li>(Jeg ville ha kommet tidligere, men jeg hadde ikke tid.) </li>
				<li><code>Mun 'háliidivččen' hupmat duinna. </code></li><li>(Jeg skulle gjerne ha snakket med deg.)</li>
				<li><code>'Dajašin' ahte don diekko dahket boastut.</code></li><li> (Jeg ville si at der gjorde du en feil.)</li>
			</ul>
			<p></p>

			<p>Likestavelsesverb får konsonanten '-š-' og så bøyes de som ulikestavelsesverb i preteritum. Legg merke til at stammen har svakt stadium i kondisjonalis:</p>

			<table>
				<tr><td colspan="4"><strong>LIKESTAVELSESVERB - kondisjonalis</strong></td></tr>
				<tr><td class="small fatbottom">Person</td><td class="fatbottom"><strong>viehkat</strong></td><td class="fatbottom"><strong>diehtit</strong></td><td class="fatbottom"><strong>goarrut</strong></td></tr>
				<tr><td class="small">mun</td><td>viegašin</td><td>dieđášin</td><td>gorošin</td></tr>
				<tr><td class="small">don</td><td>viegašit</td><td>dieđášit</td><td>gorošit</td></tr>
				<tr><td class="small">son</td><td>viegašii</td><td>dieđášii</td><td>gorošii</td></tr>
				<tr><td class="small fattop">moai</td><td class="fattop">viegašeimme</td><td class="fattop">dieđášeimme</td><td class="fattop">gorošeimme</td></tr>
				<tr><td class="small">doai</td><td>viegašeidde</td><td>dieđášeidde</td><td>gorošeidde</td></tr>
				<tr><td class="small">soai</td><td>viegašeigga</td><td>dieđášeigga</td><td>gorošeigga</td></tr>
				<tr><td class="small fattop">mii</td><td class="fattop">viegašeimmet</td><td class="fattop">dieđášeimmet</td><td class="fattop">gorošeimmet</td></tr>
				<tr><td class="small">dii</td><td>viegašeiddet</td><td>dieđášeiddet</td><td>gorošeiddet</td></tr>
				<tr><td class="small">sii</td><td>viegašedje</td><td>dieđášedje</td><td>gorošedje</td></tr>
			</table> 

			<p></p>
			<p>Ulikestavelsesverb får '-ivčč-' og bøyes som likestavelsesverb i preteritum:</p>
			<table>
				<tr><td colspan="3"><strong>ULIKESTAVELSESVERB - kondisjonalis</strong></td></tr>
				<tr><td class="small fatbottom">Person</td><td class="fatbottom"><strong>muitalit</strong></td><td class="fatbottom"><strong>leat</strong></td></tr>
				<tr><td class="small">mun</td><td>muitalivččen</td><td>livččen</td></tr>
				<tr><td class="small">don</td><td>muitalivččet</td><td>livččet</td></tr>
				<tr><td class="small">son</td><td>muitalivččii</td><td>livččii</td></tr>
				<tr><td class="small fattop">moai</td><td class="fattop">muitalivččiime</td><td class="fattop">livččiime</td></tr>
				<tr><td class="small">doai</td><td>muitalivččiide</td><td>livččiide</td></tr>
				<tr><td class="small">soai</td><td>muitalivččiiga</td><td>livččiiga</td></tr>
				<tr><td class="small fattop">mii</td><td class="fattop">muitalivččiimet</td><td class="fattop">livččiimet</td></tr>
				<tr><td class="small">dii</td><td>muitalivččiidet</td><td>livččiidet</td></tr>
				<tr><td class="small">sii</td><td>muitalivčče</td><td>livčče</td></tr>
			</table> 

			<p></p>
			<p>Kontrakte verb får konsonanten '-š-' og så bøyes de som ulikestavelsesverb i preteritum:</p>
			<table>
				<tr><td colspan="4"><strong>KONTRAKTE VERB - kondisjonalis</strong></td></tr>
				<tr><td class="small fatbottom">Person</td><td class="fatbottom"><strong>čohkkát</strong></td><td class="fatbottom"><strong>fárret</strong></td><td class="fatbottom"><strong>diŋgot</strong></td></tr>
				<tr><td class="small">mun</td><td>čohkkášin</td><td>fárrešin</td><td>diŋgošin</td></tr>
				<tr><td class="small">don</td><td>čohkkášit</td><td>fárrešit</td><td>diŋgošit</td></tr>
				<tr><td class="small">son</td><td>čohkkášii</td><td>fárrešii</td><td>diŋgošii</td></tr>
				<tr><td class="small fattop">moai</td><td class="fattop">čohkkášeimme</td><td class="fattop">fárrešeimme</td><td class="fattop">diŋgošeimme</td></tr>
				<tr><td class="small">doai</td><td>čohkkášeidde</td><td>fárrešeidde</td><td>diŋgošeidde</td></tr>
				<tr><td class="small">soai</td><td>čohkkášeigga</td><td>fárrešeigga</td><td>diŋgošeigga</td></tr>
				<tr><td class="small fattop">mii</td><td class="fattop">čohkkášeimmet</td><td class="fattop">fárrešeimmet</td><td class="fattop">diŋgošeimmet</td></tr>
				<tr><td class="small">dii</td><td>čohkkášeiddet</td><td>fárrešeiddet</td><td>diŋgošeiddet</td></tr>
				<tr><td class="small">sii</td><td>čohkkášedje</td><td>fárrešedje</td><td>diŋgošedje</td></tr>
			</table> 

		</section>


		<section>
			<title>Potensialis</title>
			<p>Verbets form som uttrykker mulighet, gjerne når vi ikke er sikre:</p>
			<ul>
				<li><code>'Boražit' go mánát guoli?</code></li><li>(Spiser så ungene fisk?) </li>
				<li><code>In dieđe 'bođeža' go juovlastállu.</code></li><li>(Jeg vet ikke om julenissen kommer.) </li>
				<li><code>'Bođeš' go oahpaheaddji odne?</code></li><li>(Kommer så læreren i dag?) </li>
				<li><code>Don oaččut dan čuohte ruvdnui, go juo 'válddežat'.</code></li><li>(Du får den til 100 kroner, hvis du skal ta den.) </li>
			</ul>

			<p></p>
			<p>Likestavelsesverb får '-ž-' og så bøyes de som ulikestavelsesverb i presens. Legg merke til at stammen har svakt stadium i potensialis:</p>

			<table>
				<tr><td colspan="4"><strong>LIKESTAVELSESVERB - potensialis</strong></td></tr>
				<tr><td class="small fatbottom">Person</td><td class="fatbottom"><strong>viehkat</strong></td><td class="fatbottom"><strong>diehtit</strong></td><td class="fatbottom"><strong>goarrut</strong></td></tr>
				<tr><td class="small">mun</td><td>viegažan</td><td>diđežan</td><td>gorožan</td></tr>
				<tr><td class="small">don</td><td>viegažat</td><td>diđežat</td><td>gorožat</td></tr>
				<tr><td class="small">son</td><td>viegaža, viegaš</td><td>diđeža, diđeš</td><td>goroža, goroš</td></tr>
				<tr><td class="small fattop">moai</td><td class="fattop">viegažetne</td><td class="fattop">diđežetne</td><td class="fattop">gorožetne</td></tr>
				<tr><td class="small">doai</td><td>viegažeahppi</td><td>diđežeahppi</td><td>gorožeahppi</td></tr>
				<tr><td class="small">soai</td><td>viegažeaba</td><td>diđežeaba</td><td>gorožeaba</td></tr>
				<tr><td class="small fattop">mii</td><td class="fattop">viegažit, viegažat</td><td class="fattop">diđežit, diđežat</td><td class="fattop">gorožit, gorožat</td></tr>
				<tr><td class="small">dii</td><td>viegažehpet</td><td>diđežehpet</td><td>gorožehpet</td></tr>
				<tr><td class="small">sii</td><td>viegažit</td><td>diđežit</td><td>gorožit</td></tr>
			</table> 

			<p></p>
			<p>Ulikestavelsesverb får '-eažž-' og bøyes som likestavelsesverb i presens:</p>
			<table>
				<tr><td colspan="3"><strong>ULIKESTAVELSESVERB - potensialis</strong>	Skravert: ending i svakt stadium</td></tr>
				<tr><td class="small fatbottom">Person</td><td class="fatbottom"><strong>muitalit</strong></td><td class="fatbottom"><strong>leat</strong></td></tr>
				<tr><td class="small">mun</td><td	class="lightshadow">muitaleaččan</td><td	class="lightshadow">leaččan</td></tr>
				<tr><td class="small">don</td><td	class="lightshadow">muitaleaččat</td><td	class="lightshadow">leaččat</td></tr>
				<tr><td class="small">son</td><td>muitaleažžá, muitaleaš, muitaleš</td><td>leažžá, leaš, leš</td></tr>
				<tr><td class="small fattop">moai</td><td class="fattop">muitaležže</td><td class="fattop">ležže</td></tr>
				<tr><td class="small">doai</td><td>muitaleažžabeahtti</td><td>leažžabeahtti</td></tr>
				<tr><td class="small">soai</td><td>muitaleažžaba</td><td>leažžaba</td></tr>
				<tr><td class="small fattop">mii</td><td class="fattop">muitaleažžat</td><td class="fattop">leažžat</td></tr>
				<tr><td class="small">dii</td><td>muitaleažžabehtet</td><td>leažžabehtet</td></tr>
				<tr><td class="small">sii</td><td>muitaležžet</td><td>ležžet</td></tr>
			</table> 

			<p></p>
			<p>Kontrakte verb får konsonanten '-ž-' og så bøyes de som ulikestavelsesverb i presens:</p>
			<table>
				<tr><td colspan="4"><strong>KONTRAKTE VERB - potensialis</strong></td></tr>
				<tr><td class="small fatbottom">Person</td><td class="fatbottom"><strong>čohkkát</strong></td><td class="fatbottom"><strong>fárret</strong></td><td class="fatbottom"><strong>diŋgot</strong></td></tr>
				<tr><td class="small">mun</td><td>čohkkážan</td><td>fárrežan</td><td>diŋgožan</td></tr>
				<tr><td class="small">don</td><td>čohkkážat</td><td>fárrežat</td><td>diŋgožat</td></tr>
				<tr><td class="small">son</td><td>čohkkáža, čohkkáš</td><td>fárreža, fárreš</td><td>diŋgoža, diŋgoš</td></tr>
				<tr><td class="small fattop">moai</td><td class="fattop">čohkkážetne</td><td class="fattop">fárrežetne</td><td class="fattop">diŋgožetne</td></tr>
				<tr><td class="small">doai</td><td>čohkkážeahppi</td><td>fárrežeahppi</td><td>diŋgožeahppi</td></tr>
				<tr><td class="small">soai</td><td>čohkkážeaba</td><td>fárrežeaba</td><td>diŋgožeaba</td></tr>
				<tr><td class="small fattop">mii</td><td class="fattop">čohkkážit, čohkkážat</td><td class="fattop">fárrežit, fárrežat</td><td class="fattop">diŋgožit, diŋgožat</td></tr>
				<tr><td class="small">dii</td><td>čohkkážehpet</td><td>fárrežehpet</td><td>diŋgožehpet</td></tr>
				<tr><td class="small">sii</td><td>čohkkážit</td><td>fárrežit</td><td>diŋgožit</td></tr>
			</table> 


		</section>

		<section>
			<title>Imperativ</title>
			<p>Verbets bydeform, f.eks. <code> 'Boađe' donge!</code></p>
			<p>Imperativ kan ha forskjellig innhold: </p> 
			<ul>
				<li>i 1. person brukes ved oppfordring eller forslag: <code>De vuolgut dál!</code> (La oss dra nå!).</li>
				<li>i 2. person brukes ved oppfordring, befaling, forbud: <code>Boađe donge!</code> (Kom du også!).</li>
				<li>i 3. person brukes ved oppfordring, ønske, innrømmelse: <code>Bohtoset vaikko odne!</code> (La dem komme om så idag!).</li>
			</ul>

			<p></p>

			<table>
				<tr><td colspan="4"><strong>LIKESTAVELSESVERB - imperativ</strong> - Skravert: svakt stadium</td></tr>
				<tr><td class="small fatbottom">Person</td><td class="fatbottom"><strong>viehkat</strong></td><td class="fatbottom"><strong>diehtit</strong></td><td class="fatbottom"><strong>goarrut</strong></td></tr>
				<tr><td class="small">mun</td><td>vihkon</td><td>bohton</td><td>gorron</td></tr>
				<tr><td class="small">don</td><td class="lightshadow">viega</td><td class="lightshadow">boađe</td><td class="lightshadow">goaro</td></tr>
				<tr><td class="small">son</td><td>vihkos</td><td>bohtos</td><td>gorros</td></tr>
				<tr><td class="small fattop">moai</td><td class="fattop">viehkku</td><td class="fattop">boahttu</td><td class="fattop">goarru</td></tr>
				<tr><td class="small">doai</td><td>viehkki</td><td>boahtti</td><td>goarru</td></tr>
				<tr><td class="small">soai</td><td>vihkoska</td><td>bohtoska</td><td>gorroska</td></tr>
				<tr><td class="small fattop">mii</td><td class="fattop">vihkot</td><td class="fattop">bohtot</td><td class="fattop">gorrot</td></tr>
				<tr><td class="small">dii</td><td>vihket</td><td>bohtet</td><td>gorrot</td></tr>
				<tr><td class="small">sii</td><td>vihkoset</td><td>bohtoset</td><td>gorroset</td></tr>
			</table> 
			<p></p>
			<p>Legg merke til at det er ekstra sterkt stadium i 1. og 2. person totall. Det betyr at verbet veksler mellom tre lengder: enkeltkonsonant i svakt stadium, dobbeltkonsonant eller konsonantforbindelse i sterkt stadium og lang dobbeltkonsonant eller konsonantforbindelse i ekstra sterkt stadium. Dette kan best illustreres med h-forbindelser: <code>Viega ruoktot! Vihket ruoktot. Viehkku ruoktot</code>.</p>
			<p>Det skjer diftongforenkling i 1. og 3. person entall, i 3. person totall, og i alle personer i flertall. Eksempler: <code>Vihkos ruoktot! Vihket ruoktot. Vihkot ruoktot</code>.</p>
			<p></p>
			<table>
				<tr><td colspan="3"><strong>ULIKESTAVELSESVERB - imperativ</strong></td></tr>
				<tr><td class="small fatbottom">Person</td><td class="fatbottom"><strong>muitalit</strong></td><td class="fatbottom"><strong>leat</strong></td></tr>
				<tr><td class="small">mun</td><td>muitalehkon</td><td>lehkon</td></tr>
				<tr><td class="small">don</td><td>muital</td><td>leage</td></tr>
				<tr><td class="small">son</td><td>muitalehkos</td><td>lehkos</td></tr>
				<tr><td class="small fattop">moai</td><td class="fattop">muitaleadnu</td><td class="fattop">leadnu, leahkku</td></tr>
				<tr><td class="small">doai</td><td>muitaleahkki</td><td>leahkki</td></tr>
				<tr><td class="small">soai</td><td>muitalehkoska</td><td>lehkoska</td></tr>
				<tr><td class="small fattop">mii</td><td class="fattop">muitalehkot, muitaleatnot</td><td class="fattop">lehkot, leatnot</td></tr>
				<tr><td class="small">dii</td><td>muitalehket</td><td>lehket</td></tr>
				<tr><td class="small">sii</td><td>muitalehkoset</td><td>lehkoset</td></tr>
			</table> 

			<p></p>
			<table>
				<tr><td colspan="4"><strong>KONTRAKTE VERB - imperativ</strong></td></tr>
				<tr><td class="small fatbottom">Person</td><td class="fatbottom"><strong>čohkkát</strong></td><td class="fatbottom"><strong>fárret</strong></td><td class="fatbottom"><strong>diŋgot</strong></td></tr>
				<tr><td class="small">mun</td><td>čohkkájehkon</td><td>fárrejehkon</td><td>diŋgojehkon</td></tr>
				<tr><td class="small">don</td><td>čohkká</td><td>fárre</td><td>diŋgo</td></tr>
				<tr><td class="small">son</td><td>čohkkájehkos</td><td>fárrejehkos</td><td>diŋgojehkos</td></tr>
				<tr><td class="small fattop">moai</td><td class="fattop">čohkkájeadnu, čohkkájeahkku</td><td class="fattop">fárrejeadnu, fárrejeahkku</td><td class="fattop">diŋgojeadnu, diŋgojeahkku</td></tr>
				<tr><td class="small">doai</td><td>čohkkájeahkki</td><td>fárrejeahkki</td><td>diŋgojeahkki</td></tr>
				<tr><td class="small">soai</td><td>čohkkájehkoska</td><td>fárrejehkoska</td><td>diŋgojehkoska</td></tr>
				<tr><td class="small fattop">mii</td><td class="fattop">čohkkájetnot, čohkkájehkot, čohkkájeahkkot, čohkkájeadnot</td><td class="fattop">fárrejetnot, fárrejehkot, fárrejeahkkot, fárrejeadnot</td><td class="fattop">diŋgojetnot, diŋgojehkot, diŋgojeahkkot, diŋgojeadnot</td></tr>
				<tr><td class="small">dii</td><td>čohkkájehket</td><td>fárrejehket</td><td>diŋgojehket</td></tr>
				<tr><td class="small">sii</td><td>čohkkájehkoset</td><td>fárrejehkoset</td><td>diŋgojehkoset</td></tr>
			</table> 

		</section>

		<section>
			<title>go-spørsmål</title>
			<p>På samisk lager man ja/nei-spørsmål med å legge til partikkelen 'go' etter verbet: <code>Boađát go odne?</code> eller <code>Boađátgo odne?</code> Man svarer med verbet: <code>In boađe</code> (nei) eller <code>De boađán</code> (ja).</p>
			<p>'go' kan også legges til etter andre ord enn verb. Det er likevel slik at det ordet som 'go' står til, skal komme først i setningen. Ordet som 'go' står til er fokusert. Man svarer bekreftende med det leddet som er fokusert, eller avkreftende med nektelsesverbet:</p>
			<ul>
				<li><code>Guovdageidnui go vulggii Piera? Guovdageidnui fal.</code></li> 
				<li>(Var det til Guovdageaidnu Per dro? Ja, det var til Guovdageaidnu).</li>
				<li><code>Munnje go lea diet reive? Dutnje fal.</code></li>
				<li>(Er det til meg, det brevet? Ja, det er til deg).</li> 
				<li><code>Ieš go leat gorron gávtti? In leat.</code></li>
				<li>(Er det du selv som har sydd kofta? Nei, det er det ikke).</li> 
			</ul>
			<p>Vær obs på at 'go' også kan være <a href="konjunksjoner.nno.html"> subjunksjon</a>.</p>

		</section>

	</body>
</document>
